【裁判字號】    91,重訴,100
【裁判日期】    920318
【裁判案由】    回復原狀等
【裁判全文】
臺灣板橋地方法院民事判決  九十一年度重訴字第一○○號
    原      告  湯臣福里公寓大廈管理委員會
    法定代理人  楊合進
    共      同
    訴訟代理人  陳建勳律師
    被      告  戊○○
                辛○○
                癸○○
                丁○○
    訴訟代理人  陳建瑜律師
    被      告  丙○○○
                壬○○
    訴訟代理人  張梅音律師
右當事人間請求回復原狀等事件，本院判決如左：
    主    文
原告之訴及假執行之聲請均駁回。
訴訟費用由原告負擔。
    事    實
甲、原告方面：
  壹、聲明：求為判決：
    一、被告應分別將附表一所示建物頂樓屋頂平台、法定空地上如附圖二所示，Ａ
        ３棟八三．二六平方公尺、Ｃ１棟九七．三一平方公尺、Ｄ１棟九八．六七
        平方公尺、Ｄ２棟一一六．二０平方公尺、Ｃ２棟一八四．一四平方公尺、
        Ｄ２棟一一五．五一平方公尺之建物、圍牆拆除回復原狀，返還全體共有人
        。
    二、被告應分別給付原告如附表七所示之金額及自起訴狀繕本送達翌日起至拆除
        完畢日止如附表八所示按月計算之損害金。
    三、願供擔保請准宣告假執行。
  貳、陳述：
    一、原告係湯臣福里公寓大廈（以下簡稱系爭大廈）之管理委員會，被告戊○○
        、辛○○、癸○○、丁○○分別為湯臣福里公寓大廈Ａ３棟、Ｃ１棟、Ｄ１
        棟、Ｄ２棟十四樓住戶，被告丙○○○、壬○○分別為Ｃ２棟、Ｄ２棟一樓
        住戶。系爭大廈Ａ３、Ｃ１、Ｄ１、Ｄ２各棟均為十四層之建物，而Ｃ２及
        Ｄ２棟一樓法定空地上並無圍牆。詎被告戊○○、辛○○、癸○○、丁○○
        竟未經共有人全體之同意，私自於Ａ３棟、Ｃ１棟、Ｄ１棟、Ｄ２棟頂樓屋
        頂平台之共有部分上，興建第十五樓建物，被告丙○○○、壬○○二人則未
        經共有人全體之同意，於Ｃ２棟、Ｄ２棟一樓共有部分之法定空地上興建圍
        牆隔離內外，占有使用。
    二、惟按大樓之頂樓屋頂平台及一樓之法定空地係屬整棟大樓不可或缺之共有部
        分，自為全體區分所有權人所共有。被告等未經全體共有人同意，分別於系
        爭大樓頂樓搭建建物及於一樓法定空地興建圍牆隔離使用，依民法第七百九
        十九條、第八百十九條第二項、第八百二十八條規定，自非適法，業已妨害
        各共有人之所有權，各共有人對被告等妨害其所有權之行為，自得請求除去
        之。原告為共有人全體利益，爰依民法第七百六十七條、第八百二十一條規
        定，請求判決如訴之聲明第一項所示。
    三、被告等未得共有人全體之同意分別於系爭大廈頂樓搭建建物及於一樓法定空
        地興建圍牆隔離使用，致原告無法使用，而受有相當於租金之損害，爰依民
        法第一百七十九條前段、第一百八十四條第一項前段、土地法第九十七條規
        定，請求被告各應給付如訴之聲明第二項所示金額。
    四、原告固非權利之主權，然關於公寓大廈社區共用及共有事務所生之紛爭，管
        理委員會依公寓大廈管理條例第三十四條、第三十五條規定，具有訴訟上當
        事人能力。是本件被告所占用部分，乃屬於該社區共用及共有事務管理之範
        圍，且涉及公寓大廈本身及周圍之安全及環境之維護，則原告並非當事人不
        適格。又關於原告訴請被告等給付損害金部分，徵諸同條例第三十五條規定
        ，除揭示管理委員會具有當事人能力外，同條第二項並規定管理委員會為原
        告或被告時，應將訴訟事件要旨速告區分所有權人，核其性質，如同破產管
        理人及遺產管理人之性質，管理委員會係為區分所有權人之利益為訴訟行為
        ，是關於損害金之請求，乃基於被告等之無權占有所生全體區分所有權人之
        損害，亦屬管理委員會就公共事務管理、維護之範圍，是本件損害金之請求
        ，原告固非區分所有權人，然依上揭規定，原告為全體區分所有權人之利益
        既得擔當訴訟之原、被告，故原告併予訴請給付無權占有所生之損害金，應
        非法所不許。
    五、被告戊○○、辛○○、癸○○、丁○○在系爭大廈頂樓平台違章建築，占有
        系爭大廈頂樓平台特定部分據為己用，乃屬違反公寓大廈管理條例第九條第
        二項規定，依同條第四項規定，管理委員會得訴請法院為必要之處置，並得
        請求損害賠償。由此足見，管理委員會對於違反之住戶及因其違反而生之損
        害，具有向法院提起民事訴訟之直接訴權，關此，對照同條例第二十一條「
        訴請法院命其給付應繳之金額及遲延利息」、第二十二條「訴請法院強制其
        遷離」等規定即明。故被告等辯稱原告就本件訴訟無當事人適格，不足採信
        。
    六、被告等所謂分管契約，乃渠等與建商所訂買賣契約中之規定，原告否認與建
        商訂有上述分管契約。又依民法第八百二十條第一項共有物原則上由共有人
        共同管理之規定，原告亦否認上述分管契約全體共有人均有共同訂定。被告
        等就所謂分管契約具有拘束全體共有人效力之情，應負舉證責任。且被告所
        謂分管契約，係渠個人與建商間所訂立，其契約拘束之效力僅及於契約當事
        人，被告等自難以渠與建商間契約約定，拘束全體共有人。退萬步言，縱認
        前述與建商間買賣契約中之約定為系爭一樓空地及屋頂平台使用權之分管協
        議，然依各該條文內容觀之，並未同意頂樓住戶及一樓住戶為違反法令之使
        用，本件一樓加建圍牆及頂樓加建建物，均未依法取得合法之建造執照，屬
        違章建物，業已違反建築法令。是被告等加建圍牆及建物之行為，亦已逾越
        所稱「分管契約」同意使用方法之範圍，已達變更屋頂之用途及範圍，是原
        告訴請被告等應各將頂樓加蓋及一樓圍牆部分拆除予以回復原狀，要屬有據
        。
    七、關於被告戊○○、辛○○、癸○○、丁○○頂樓屋頂平台加建部分：
        該等被告系爭頂樓屋頂平台加建之建物，均未依法取得合法之建造執照，屬
        違章建築。縱認被告等與建商間之房屋買賣契約第七條約定，係為頂樓屋頂
        平台使用權之分管條款，惟被告戊○○、辛○○、癸○○、丁○○加蓋違章
        建物使用，業已逾越所稱「分管契約」所定，依當時建管法令使用，即同意
        使用方法之範圍，已達變更屋頂平台之用途及範圍，更嚴重影響整體建築物
        之結構安全，是被告等辯稱加蓋建物依當時法令亦非違法云云，原告否認，
        被告等就應負舉証責任。況系爭違章建築，業經主管建築機關即台北縣政府
        工務局認定為違章建築，足見被告戊○○、辛○○、癸○○、丁○○所為辯
        詞，無足採信。
    八、關於被告丙○○○、壬○○系爭圍牆部分：
        被告丙○○○、壬○○之系爭圍牆，亦未依法取得合法之建造執照，屬違章
        建築，且系爭三圍牆乃為區隔被告丙○○○、壬○○二人所占用之法定空地
        ，渠二人具有實體上之處分權。縱認被告二人所辯於向建商買受系爭房地之
        預售房屋買賣契約書第七條第三項約定係為分管條款，然依上揭條文所稱公
        共部分使用之範圍，被告丙○○○、壬○○將之全部占用，已逾越上揭契約
        條文約定之使用權範圍，亦屬無權占有甚明。
    九、否認被告占用屋頂平台加蓋建物及一樓法定空地之使用係經全體社區住戶及
        原告之同意：
        蓋依公寓大廈管理條條例第七條第三款規定，屋頂之構造不得約定為專用部
        分，縱依同條例第三十一條第五款規定，約定專用部分應經區分所有權人會
        議，應有區分所有權人三分之二以上及其區分所有權比例合計三分之二以上
        出席，以出席人數四分之三以上及其區分所有權比例占出席區分所有權四分
        之三以上之同意，始足當之。縱認本件訟爭事實並無上開法律之適用，然依
        民法第七百九十九條、八百十九條第二項、第八百二十條、第八百二十八條
        規定，共有物之處分、變更、設定負擔及特定部分之管理，應得全體共有人
        之同意。職此，被告戊○○、辛○○、癸○○、丁○○占用系爭屋頂平台及
        被告丙○○○、壬○○占用一樓法定空地，均未依上揭規定取得合法之使用
        權源，何足侈言渠等占用系爭屋頂平台業經系爭大廈住戶之同意。至於加蓋
        建物部分收取管理費，乃基於公平原則為收取，與占用部分非為對價之關係
        ，亦非可遽認管理委員會同意被告等之使用。關於被告之占用系爭屋頂平台
        及法定空地，原告管理委員會並無權同意或追認。
    十、鈞院九十一年度易字第一五八０號刑事判決雖對被告等均判決無罪，然刑事
        判決內有提到原告住戶得循民事訴訟程序排除侵害，惟該刑事判決有一點誤
        解，系爭大廈之使用執照是在八十年間取得，是在公寓大廈管理條例施行前
        ，而在八十八年十一月間在公寓大廈管理條例施行後，全體區分所有權人已
        經有訂立規約，規約第十八條也有約定屋頂平台及法定空地的部分是屬於共
        用部分，故原告認為被告等均應該受規約的約束。縱使被告等不受公寓大廈
        管理條例的規範，而認為有默示分管契約的約定，依照原來預售買賣契約書
        第七條的約定，也僅限於屋頂平台所有權人依當時建管法令規定的範圍內。
  參、證據：提出公寓大廈管理組織報備書及報備證明影本各一件、土地及建物登記
      謄本影本二十四份、台北縣板橋市地政事務所建物測量成果圖影本十份、照片
      影本四張、湯臣福里社區公寓大廈八十九年十一月二十七日住戶大會會議記錄
      影本一件、最高法院八十八年度台上字第二二０七號民事判決一則、公告地價
      表及申報地價表各一份、台灣板橋地方法院檢察署八十九年度偵字第二０九七
      七號起訴書及不起訴處分書各一份、公寓大廈規約影本一件、湯臣福里社區管
      理委員會八十九年度住戶臨時大會會議記錄及湯臣福里公寓大廈八十九年九月
      二十五日臨時住戶大會記錄及出席名單影本各一件為證，並聲請本院履勘及委
      請台北縣板橋地政事務所人員鑑定測量，及調取本院九十一年度易字第一五八
      ０號刑事案卷。
乙、被告方面：
  壹、聲明：
    一、原告之訴駁回。
    二、如受不利判決，願供擔保請准宣告免為假執行。
  貳、陳述：
  〈壹〉被告戊○○、辛○○、癸○○、丁○○部分：
      一、原告起訴欠缺當事人適格要件：
      （一）原告起訴請求之訴訟標的為民法第七百六十七條，然該條文係「所有人
            」所能行使之請求權，原告並非本件系爭大廈之共有人，亦非所有人之
            一，焉得行使該條請求權。若原告係主張行使其他住戶即其他區分所有
            權人之所有權排除侵害請求權，對此以訴主張行使他人之權利，顯屬當
            事人不適格。
      （二）公寓大廈管理條例第三十五條雖規定管理委員會有當事人能力，但並非
            規定管理委員會得逕成為所有權人，又雖同條例第九條規定管理委員會
            得訴請法院為必要之處置，然考其立法理由，明示管理委員會就違反建
            管法規之事件，僅得依建管法令報請建管機關處理，並不得依民事訴訟
            法規定提起排除侵害之請求，而若涉及私權糾紛者，仍須依據民法等相
            關法規請求。換言之，是項規定僅係配合同條例第五十三條之規定，而
            非屬民法之特別法。且大廈管理委員會有當事人能力，僅限於依公寓大
            廈管理條例所授予管理委員會之權限者，如非上開條例所授予之權限，
            亦即非大廈之共有人或所有人之一，則其主張行使民法第七百六十七條
            請求權，於法不合。
      （三）原告於本件並無請求損害賠償之當事人能力：
            按金錢給付並非不可分，與系爭共有物之回復無涉，不得基於管委會名
            義請求給付。更況原告既非本建系爭大廈之共有人，當無所謂受有相當
            於租金之損害。是原告起訴請求被告等應分別給付原告損害金云云，應
            予駁回。
      二、本件屋頂平台於起造之初，兩造均有與建商定有分管契約，約定歸被告陳
          玉葉、辛○○、癸○○、丁○○保管及使用，且原告更就被告戊○○、葉
          王愷、癸○○、丁○○使用屋頂平台部分收取管理費達十年之久，被告陳
          玉葉等四人當非無權占有：
      （一）被告戊○○、辛○○、癸○○部分：被告戊○○、辛○○、癸○○均為
            八十年間第一手直接向建商年遠公司購買系爭大廈之Ａ３、Ｃ１、Ｄ１
            棟之十四樓。該等被告於建造各該所有頂樓加蓋建物前，對屋頂平台除
            特約公共使用部分外，均有專屬使用權，而樓梯間、電梯機房、水箱等
            共同分攤之公共使用部分方為各住戶共同使用範圍。此係基於系爭大廈
            各住戶間有分管契約存在。又該項分管契約係存在於當時每一住戶之房
            屋買賣合約書第七條：「甲方（即購屋者）同意．．．屋頂平台除樓梯
            間、電梯機房、水箱等共同分攤之公共使用部分外，其餘部分歸頂樓所
            有人依當時建管法令使用，．．．」。換言之，兩造相互間雖未就屋頂
            平台之使用權直接約定，然透過建商就屋頂平台約定由頂樓所有人保管
            使用，即發生互相拘束之效力，兩造間業已成立分管契約，亦即各住戶
            均同意上開共有物分管約定，同意被告戊○○、己○○、庚○○、葉王
            愷、乙○○等六人承購頂樓住戶有權使用屋頂平台。故被告戊○○、葉
            王愷、癸○○係合法使用該屋頂平台加蓋建物。且按系爭大廈乃公寓大
            管理條例第四十三條第一項規定之於該條例施行前已取得建造執照之公
            寓大廈，依該條第二項規定，不受同法第七條屋頂不得為約定專用部分
            之限制，原告當受該分管契約之拘束，無權請求被告戊○○、辛○○、
            癸○○拆除屋頂平台加蓋部分建物。
      （二）被告丁○○部分：被告丁○○係原於八十年六月先以妻鄭玉廷名義購買
            系爭大廈Ｄ１棟七樓建物，遷入居住後被告丁○○因擔任八十年度、八
            十一年度湯臣福里公寓大廈管理委員會副主任委員，得知當時住戶即管
            理委員會對頂樓住戶加蓋乙事，基於每個住戶之房屋買賣合約書中第七
            條定有分管契約存在，頂樓住戶對屋頂平台有專屬使用權，且依當時建
            款法規於屋頂平台上搭建建築物得免另行申請建造許可，加蓋建物依當
            時法令亦非違法，故而當時委員會經艷亦作成就同意頂樓住戶增建並就
            增建部分增收管理費之決議，歷經數屆住戶大會及管理委員會均無人異
            議，故被告丁○○始於八十四年間購買原屋主已於八十年間加建完成頂
            樓加蓋部分之Ｄ２棟十四樓建物，承購後更按期繳納增建部分之管理費
            ，並無增建行為。被告丁○○雖非原分管契約之當事人，然其就該分管
            契約已處於知悉或可得而知之狀態，故該分管契約之效力自應及於被告
            丁○○，其使用頂樓平台自非無權占有。
      （三）被告戊○○、辛○○、癸○○、丁○○係以較其他樓層更高之價格承購
            頂樓建物，作為使用屋頂平台之對價，原告就前揭屋頂平台加蓋建物乙
            節，更於八十一年間起決議向各該頂樓住戶依加建使用面積，比照每坪
            管理費單價增收管理費，且一直持續收取十年之久，各大樓住戶、區分
            所有權人及嗣後各屆管理委員會均無異議，一直收取增建部分管理費至
            八十八年十二月為止。足證該社區大樓各住戶及管理委員會均知悉、且
            同意被告戊○○、辛○○、癸○○、丁○○於屋頂平台加蓋建物且使用
            之，當有默示分管契約存在，否則豈有未加異議且就增建部分收費達近
            十年之久？三、被告戊○○、辛○○、癸○○、丁○○否認原告所主張
            頂樓搭建建物所佔面積數值，更何況縱認被告戊○○、辛○○、癸○○
            、丁○○應依不當得利或侵權行為規定返還利益或給付損害金者，原告
            以系爭大樓坐落基地之申報地價計算被告等應給付之金額，於法無據。
            縱認屋頂平台係系爭大廈區分所有權人所共有，然屋頂平台應屬建物之
            一部而非土地之一部，是原告以其所謂被告等佔用之面積按大樓坐落基
            地計算租金，顯不合法。且原告請求相當於租金之不當得利數額顯高於
            一般承租實際使用面積坪數房屋之租金行情。且原告既非系爭大廈之共
            有人，當無所謂受有相當於租金之損害。故原告聲明第二項所述被告等
            應分別給付原告如附表二所示之金額及利息，及附表三所示按月計算之
            損害金請求，均屬無據。
      四、系爭頂樓加蓋建物，依當時建管法規於屋頂平台上搭建建築物得免另行申
          請建造許可，加建建物依當時法令亦非違法，此據卷附台灣省違章建築拆
          除認定基準可證。被告戊○○、辛○○、癸○○、丁○○各該建物均未超
          過屋頂平台面積之二分之一，不應認定係違建。且被告戊○○、辛○○、
          癸○○、丁○○係依前揭買賣契約第七條規定之分管契約或默示分管契約
          而為合理使用。原告經研議做成同意頂樓住戶增建，就增建部分增收管理
          費之決議；歷經數屆住戶大會、管理委員會均無人異議。八十一年起原告
          即向各該頂樓住戶依加建使用面積，比照每坪管理費單價增收增建部分之
          管理費，一直收取增建部分管理費至八十八年十二月為止達近十年之久。
          足證社區大樓各住戶及管理委員會均知悉且同意被告等於屋頂平台加蓋建
          物且使用之，且並未超出當時分管協議之範圍而使用。
      五、鈞院九十一年度易字第一五八０號刑事案件及台灣高等法院九十一年度上
          易字第三一九五號刑事案件均已對被告等均為無罪之判決，上開刑事判決
          亦認定房屋買賣契約書第七條約定，乃屬於分管契約之約定，故被告等對
          於其所居住樓層之屋頂平台有占有管理使用之權限，故被告等當非無權占
          有。
      六、原告所提八十八年訂定之「公寓大廈規約」並無約定溯及適用，被告陳玉
          葉、辛○○、癸○○、丁○○之頂樓建物均八十年間所蓋，故不適用。
  〈貳〉被告丙○○○、壬○○部分：
      一、原告訴之聲明第二項欠缺當事人適格要件，應逕行駁回：
      （一）原告本於管理委員會之職權請求被告等給付相當於不當得利之損害，揆
            諸最高法院八十一年度台上字第四九一號判決要旨所示，只有共有人對
            於共有物受侵害始得本於共有人自己利益主張損害賠償及返還不當得利
            之權利，然原告並不具有權利能力，亦非共有物之共有人，更未經各共
            有人之授權，自無主張損害賠償及返還不當得利權利之資格。
      （二）公寓大廈管理條例第三十五條固規定：「管理委員會有當事人能力。」
            ，惟係指住戶違反同條例第六條第一項規定、第九條第二項規定、第十
            三條規定、第二十條第一項規定，依同條例第六條第三項、第九條第四
            項規定、第十四條規定、第二十條第二項規定所提起之訴訟及依同條例
            第二十一條規定訴請給付應繳費用、及依同條例第二十二條規定提起強
            制遷離之訴訟而言。並非凡是住戶（區分所有權人）得提起之訴訟，管
            理委員會均得提起，否則前述公寓大廈管理條文之規定，豈非形成具文
            。原告依民法第七百六十七條、八百二十一條、八百二十八條第二項規
            定請求排除侵害、回復原狀及依民法第一百七十九條前段、第一百八十
            四條第一項前段、土地法第九十七條規定請求相當於租金之損害，惟原
            告湯臣福里公寓管理委員會並非共有人亦非不當得利（或侵權行為）之
            受害人，其依前揭法條起訴非依公寓大廈管理之規定起訴，自非適格之
            當事人。
      二、被告丙○○○、壬○○具有合法正當權利使用Ｃ２棟及Ｄ２棟一樓空地：
      （一）依公寓大廈管理條例第四十三條規定，在該條例施行前已取得建造執照
            之公寓大廈，就同條例第七條所列各款情形得為約定專用部分。本件系
            爭不動產建造執照取得時間在八十年左右，為八十四年六月二十八日公
            寓大廈管理條例施行前即以取得建造執照之公寓大廈，是本件訴外人年
            遠建設股份有限公司（以下簡稱年遠公司）於出售系爭大廈時，於預售
            房屋契約書第七條載明：「甲方同意一樓空地除樓梯間出入通道、中庭
            花園及供公共使用部分外，其餘部分之使用權歸一樓住戶所有。」，作
            專用部分之約定，自不受公寓大廈管理條例第七條之拘束。
      （二）退步言之，縱使系爭大廈適用公寓大廈管理條例第七條之規定，依該條
            例第七條第一款之規定公寓大廈本身所占之地面不得約定為專用部分，
            而本件Ｃ２棟、Ｄ２棟之一樓空地為公寓大廈本身所占之地面以外之面
            積，依上開條文解釋，自非不得約定為專用部分。因此依據預購房屋買
            賣契約書第七條之約定系爭大廈一樓空地足樓梯兼出入通道，中庭花園
            及供公共使用部分外，其餘部分之使用權歸一樓住戶所有，被告許陳愛
            香、壬○○分別為Ｃ２棟一樓、Ｄ２棟一樓所有權人，對於一樓空地當
            然有合法使用之權利。
      （三）訴外人年遠公司於銷售系爭大廈時，即於制式預購房屋買賣契約第七條
            約定如前，而一樓空地既未經登記，不能依登記資料證明屬於何一區分
            所有權人所有，應依法律上之規定，認屬於全體區分所有權人共有，依
            民法第八百二十條第一項規定，共有人非不得就共有物之使用、收益或
            管理方法訂立分管契約。訴外人年遠公司於制式買賣契約中針對一樓空
            地共有部分為使用管理約定，即屬於約定專用部分，承購戶簽訂買受建
            物，應視為已承認一樓空地之專用權屬於一樓住戶所有，區分所有權人
            明知有此情形而買受，與共有物之約定分管相類，各區分所有人自應受
            其拘束。職此，原告主張被告丙○○○、壬○○未經全體共有人同意，
            擅自使用一樓空地，並非可採。
      （四）被告丙○○○、壬○○承購系爭房地時，未明確一樓空地之使用範圍，
            建商年遠公司特於契約書中約定乙方（建商）同意一台本戶地借設立圍
            牆，其型式依建築師設計為準。系爭空地之圍牆乃係建商出售預售房屋
            時於設計圖上所規劃設計並依圖興建，故建商履行契約交付房屋實已包
            括系爭空地上之圍牆，原告指稱被告丙○○○、壬○○自行興建圍牆，
            與事實相悖。
      三、系爭房屋由訴外人年遠建設股份有限公司（以下簡稱年遠公司）於七十八
          年間開始出售「湯臣福里」大廈時，即於預售房屋買賣契約書第七條第三
          項規定買方同意一樓空地除樓梯間出入通道，中庭花園及供公共部分使用
          外，其餘部分使用權規一樓住戶所有。因此，舉凡向年遠建設股份有限公
          司購買「湯臣福里」預售屋之住戶於訂購系爭預售屋時，明知契約書有特
          別約定一樓空地專用權由該區分所有權人所有而仍買受房屋，即表示同意
          該條文規定，應受該契約之拘束。且契約書第二十四條約定：「本契約之
          規定，對於甲乙雙方權利義務之受讓人與繼承人同樣具有約束力」，職是
          ，「湯臣福里」之全體住戶（區分所有權人）不論是向原建商購置抑或繼
          受買受房屋者，均應依該契約之規定，讓一樓住戶享有一樓空地之專用權
          ，因而原告否認分管契約之主張，委無可採。又公寓大廈管理委員會係由
          全體住戶以及區分所有權人所組成的組織，其所得行使權利之正當性乃係
          原自於全體住戶所授與，既然全體住戶均應依上開契約規定，不得干涉一
          樓住戶所專用的壹樓空地，則原告管委會究係基於何種正當權利否認被告
          丙○○○、壬○○一樓住戶對於一樓空地之專用權？原告應就提起本件訴
          訟之正當性以及權利為何負舉證責任。
      四、本件「湯臣福里」之住戶雖未具體明文訂立住戶間分管契約，然依前所陳
          ，透過原建商於預售房屋買賣契約約定，即不可謂住戶間無分管契約之存
          在。退步言之，倘如原告所指住戶間確無訂立書面分管契約，則依長年來
          系爭一樓空地使用情形，亦得視為全體住戶已默示該分管契約之存在，有
          最高法院八十七年度台上字第一三五九號、八十三年度台上字第一三七七
          號、八十三年度台上字第一二八二號等判決要旨可資參照。被告丙○○○
          、壬○○於七十八年購買系爭預售屋，建商交付系爭房屋時，既已包括系
          爭一樓空地上之圍牆，而被告丙○○○、壬○○使用系爭房地迄今已逾十
          餘年，於此期間「湯臣福里」之全體住戶均遵守契約約定，就一樓空地為
          被告丙○○○、壬○○專用部分，未予以干涉，足認各該區分所有權人以
          及原告均未否認被告丙○○○、壬○○使用一樓空地之專用權，揆諸上揭
          最高法院判決意旨，被告丙○○○、壬○○就系爭一樓空地之專用權，實
          已經所有區分所有權人以及原告默示承認分管契約之存在，因而被告廖琇
          瑩、丙○○○依該分管契約約定，對於一樓空地當然有合法使用之權利。
          又本件預售房屋買賣契約書第七條第三項僅規定買方同意一樓空地除樓梯
          間出入通道，中庭花園及供公共部分使用外，其餘部分使用權規一樓住戶
          所有，針對買方一樓空地使用方式並無限制，職此，被告丙○○○、廖琇
          瑩使用建商所增設的圍牆，並無違反任何契約規定情事，而且系爭空地雖
          設有圍牆以維護被告丙○○○、壬○○一樓住家之安全，然並不影響系爭
          社區之公共安全，依最高法院八十年度台上字第一一○四號判決要旨，被
          告丙○○○、壬○○於一樓空地使用圍牆，並無影響大樓及住戶安全，因
          此專用部分之圍牆自無拆除必要。
      五、按原告起請求被告丙○○○、壬○○回復原狀之部分為法定空地，而法定
          空地依法係得由區分所有建物有專用部分者取得專用使用權，此有內政部
          八十五年台內地字第八五七二九二Ｏ號函文可稽，且法定空地係屬防火間
          隔，其目的不是供人行走，故設立圍牆並不違法。因此被告丙○○○、廖
          琇瑩依分管契約取得法定空地之專用權，而法定空地上原建商建築圍牆並
          不違法，原告空言系爭圍牆違法，並無依據。
      六、系爭建物之區分有所人間，有分管協議存在，本件被告及其他共有人與建
          商簽立之不動產買賣契約均有第七條之約定，且被告使用該法定空地已約
          有十年，原告自屬知悉或可得而知該分管契約之狀態，自應受分管契約拘
          束。原告既受前述分管契約拘束，則被告丙○○○、壬○○如何使用系爭
          法定空地，原告不得涉干，退步以言，縱使法定空地上之圍牆為違章建築
          ，亦屬被告丙○○○、壬○○違反建築法規之問題，並無侵犯原告任何權
          利，被告既對法定空地有專用權，被告並無權利請求原告拆除系爭圍牆。
      七、觀原告所提之八十八年間訂定之「公寓大廈規約」，並未對約定專有部分
          有何規定或變更，本件被告丙○○○、壬○○所使用之空地係可得為約定
          專有部分（係一樓法定空地並非其他住戶共同使用上所必須之空地），且
          係被告丙○○○、壬○○有對價取得經分管使用十年。因此雖事後有管理
          委員會成立，但並不影響被告丙○○○、壬○○得使用系爭空地，實不容
          原告任意對被告丙○○○、壬○○起訴（原告提起本件訴訟並未經區分所
          有權人會議決議通過），否則豈非新當選之管理委員會得推翻以往已建立
          之分管使用狀況，如此全國之公寓大廈豈非陷於紛爭不斷、私權動盪不安
          之地步。八十八年間訂定之「公寓大廈規約」並沒有提到八十年間之分管
          契約持續到訂立規約時該分管契約之效力如何之問題，因此分管契約仍然
          有效。該規約第十八條並無提及被告丙○○○、壬○○所使用之法定空地
          部分有何規定或變更，因此被告二人使用法定空地並沒有因該規約而受到
          影響。
      八、本件年遠公司與各承購戶簽訂之「湯臣福里合約書」房屋買賣契約書第七
          條為「湯臣社區」出售建商與各承購戶間之共有物分管契約之約定，有拘
          束全體共有人之效力，故本件被告等有使用依該契約分管部分之權限，已
          為鈞院刑事判決所確認。至於被告丙○○○、壬○○所分管空地上之圍強
          ，係依分管契約所建置，為被告等私權行使之行為，原告無權要求拆除。
  參、證據：
    〈壹〉被告戊○○、辛○○、癸○○、丁○○部分：
          提出建物所有權狀影本三件、預售房屋買賣契約書影本一份、司法院第二
          十三期司法業務研究會紀錄影本一件、建物登記簿謄本影本七份、房屋買
          賣合約書影本三件、被告丁○○增建部分管理費收據影本一件、增建部分
          管理費收據影本一件、社區管理費收入表影本一件、「台灣省違章建築插
          除認定基準」一份、土地建築改良物買賣權移轉契約書影本一件、本院九
          十一年度易字第一五八０號刑事判決一件、內政部九十一年十一月八日函
          影本一件為證。
    〈貳〉被告丙○○○、壬○○部分：
          提出台灣高等法院八十五年重上字第三七四號判決影本一份
          爭一樓空地使用情形，亦得視為全體住戶已默示該分管契約之存在，有最
          高法院八十七年度台上字第一三五九號、九十一年度台上字第二四七七號
          判決影本各一份、八十三年度台上字第一三七七號、八十三年度台上字第
          一二八二號、八十年度台上字第一一○四號判決要旨各一則、台灣彰化地
          方法院八十五年訴字第八三號判決一份、內政部（八五）台內地字第八五
          ─七二九二０號函文要旨一份、台灣高等法院台中分院八十五年度上字二
          八九號、台灣台北地方法院八十五年度重訴字第一二一Ｏ號判決要旨各一
          份、本院九十一年度易字第一五八０號刑事判決及台灣高等法院九十一年
          度上易字第三一九五號刑事判決各一件為證。
    理    由
一、原告湯臣福里公寓大廈管理委員會起訴時之法定代理人為曹雪霞，嗣於訴訟中先
    後改選主任委員為甲○○、楊合進，有會議紀錄可憑，甲○○、楊合進亦先後依
    法向本院聲明承受訴訟，均核無不合，先予敘明。又原告起訴時並未請求被告丙○○○、壬○○拆除圍牆，嗣經本院勘驗現場後，於審理中追加請求被告丙○○○、壬○○拆除圍牆，核其請求之基礎事實同一，且不妨礙被告丙○○○、壬○○之防禦及訴訟之終結，復經該二被告無異議而為本案之言詞辯論，合於民事訴
    訟法第二百五十五條第一項第二款、第七款、第二項規定，亦應准許。
二、本件原告起訴主張被告戊○○、辛○○、癸○○、丁○○分別為湯臣福里公寓大
    廈Ａ３棟、Ｃ１棟、Ｄ１棟、Ｄ２棟十四樓住戶，被告丙○○○、壬○○分別為
    Ｃ２棟、Ｄ２棟一樓住戶。被告戊○○、辛○○、癸○○、丁○○未經共有人全
    體之同意，私自於Ａ３棟、Ｃ１棟、Ｄ１棟、Ｄ２棟頂樓屋頂平台之共有部分上
    ，興建第十五樓建物，而被告丙○○○、壬○○二人則未經共有人全體之同意，
    於Ｃ２棟、Ｄ２棟一樓共有部分之法定空地上興建圍牆隔離內外，占有使用。而
    大樓之頂樓屋頂平台及一樓之法定空地係屬整棟大樓不可或缺之共有部分，為系
    爭大廈全體區分所有權人所共有。被告等均未經全體共有人同意，分別於系爭大
    樓頂樓搭建建物及於一樓法定空地興建圍牆隔離使用，業已妨害各共有人之所有
    權，各共有人對被告等妨害其所有權之行為，自得請求除去之。原告為共有人全
    體利益，爰依民法第七百六十七條、第八百二十一條規定，請求判決如訴之聲明
    第一項所示。且被告等未得共有人全體之同意分別於系爭大廈頂樓搭建建物並於
    一樓法定空地興建圍牆隔離使用，致原告無法使用而受有相當於租金之損害。爰
    依民法第一百七十九條前段、第一百八十四條第一項前段、土地法第九十七條規
    定，請求如訴之聲明第二項所示等語。
    被告戊○○、辛○○、癸○○、丁○○則以：(1)原告主張之訴訟標的為民法第七
    百六十七條，而其非系爭大廈之共有人，亦非所有人之一，不得行使該條權利；
    公寓大廈管理條例第三十五條雖規定管理委員會有當事人能力，但僅限於依該條
    例所授與管理委員會之權限，如非上開條例所授予之權限，則其主張民法第七百
    六十七條請求權，於法不合；原告既非共有人，其主張不當得利、侵權行為部分
    ，當無所謂受有相當於租金之損害，故原告起訴欠缺當事人適格要件。(2)本件屋
    頂平台於起造之初，兩造均有與建商定有分管契約，約定歸被告戊○○、辛○○
    、癸○○、丁○○保管及使用，且原告更就被告戊○○、辛○○、癸○○、丁○○使用屋頂平台部分收取管理費達十年之久，被告戊○○等四人非無權占有。(3)
    縱認屋頂平台係系爭大廈區分所有權人所共有，然屋頂平台應屬建物之一部而非
    土地之一部，是原告以其所謂被告等佔用之面積按大樓坐落基地計算租金，顯不
    合法，且原告請求相當於租金之不當得利數額顯高於一般承租實際使用面積坪數
    房屋之租金行情。(4)系爭頂樓加蓋建物，依當時建管法規於屋頂平台上搭建建築
    物得免另行申請建造許可，加建建物依當時法令亦非違法等語，資為抗辯。
    被告丙○○○、壬○○部分，除與被告戊○○、辛○○、癸○○、丁○○前開(1)
    、(2)之抗辯理由相同外，另以：(1)系爭空地之圍牆乃係建商出售預售房屋時於設
    計圖上所規劃設計並依圖興建，故建商履行契約交付房屋實已包括系爭空地上之
    圍牆，原告指稱被告丙○○○、壬○○自行興建圍牆，與事實相悖。(2)本件「湯
    臣福里」大廈住戶雖未具體明文訂立住戶間分管契約，然透過原建商於預售房屋
    買賣契約約定，即不可謂住戶間無分管契約之存在。退步言之，倘如原告所指住
    戶間確無訂立書面分管契約，則依長年來系爭一樓空地使用情形，亦得視為全體
    住戶已默示該分管契約之存在，被告丙○○○、壬○○依該分管契約約定，對於
    一樓空地當然有合法使用之權利等語，以為抗辯。
三、原告主張其為系爭大廈之管理委員會，被告等均為系爭大廈之區分所有權人，被
    告戊○○於Ａ３棟建物頂樓屋頂平台占有八三．二六平方公尺、被告辛○○於Ｃ
    １棟建物頂樓屋頂平台占有九七．三一平方公尺、被告癸○○於Ｄ１棟建物頂樓
    屋頂平台占有九八．六七平方公尺、被告丁○○於Ｄ２棟建物頂樓屋頂平台占有
    一一六．二０平方公尺面積之建物、被告丙○○○於Ｃ２棟一樓法定空地築有圍
    牆而占有一八四．一四平方公尺、被告壬○○於Ｄ２棟一樓法定空地築有圍牆而
    占有一一五．五一平方公尺之面積等事實，為被告所不爭執，並有土地及建物登
    記謄本在卷可稽，復經本院履勘現場及委請板橋地政事務所人員測量屬實，制有
    複丈成果圖在卷可憑。均堪信為真實。
四、按當事人適格，乃指當事人就具體特定訴訟標的有無實施訴訟之權能而言，此項
    權能之有無，應依當事人與特定訴訟標的之關係定之。倘原告主張其為訴訟標的
    法律關係之權利主體，或主張他造為訴訟標的法律關係之義務主體，其當事人即
    為適格，至其是否確為權利人或他造是否確為義務人，乃為訴訟標的法律關係在
    實體上有無理由問題，非為當事人適格之欠缺，最高法院八十六年度台上字第十
    六號裁判要旨可資憑參。本件原告係系爭大廈之管理委員會，其依公寓大廈管理
    條例第三十五條第一項規定，有當事人能力，原告主張其為本件訴訟標的法律關
    係之權利主體，及主張被告為訴訟標的法律關係之義務主體，揆諸前揭說明，其
    當事人即為適格，至其是否確為權利人或他造是否確為義務人，乃為訴訟標的法
    律關係在實體上有無理由問題，非為當事人適格之欠缺，合先敘明。
五、關於本件原告是否得以系爭大廈管理委員會之名義行使民法第八百二十一條、第
    七百六十七條、第一百七十九條、第一百八十四條權利乙節。按數人區分一建築
    物，而各有其一部者，該建築物及其附屬物之共同部分，推定為各所有人之共有
    ，民法第七百九十九條前段定有明文。就本條文義言，其所謂共有應屬分別共有
    ，而非公同共有，此觀公寓大廈管理條例第三條第二款、第九條第一項之規定自
    明。準此，區分所有人得按其應有部分，使用系爭大廈之共有部分，除契約另有
    訂定（即分管契約）外，由共有人共同管理使用之（民法第八百十八條、第八百
    二十條第一項、公寓大廈管理條例第九條第一項規定參照）。又按未經共有協議
    分管之共有物，共有人對於共有物之特定部分占有收益，須徵得共有人全體之同
    意，如未經他共有人之同意而就共有物之全部或一部任意占用收益，即屬侵害他
    共有人之權利，他共有人得本於所有權請求除去其妨害（最高法院八十一年度台
    上字第一八一八號、八十二年台上字第二三四八號判決意旨參照）。再按執行區
    分所有權人會議之決議，為公寓大廈管理委員會之職務之一，且管理委員會有民
    事訴訟上之當事人能力，公寓大廈管理條例第三十四條第七款、第三十五條第一
    項亦定有明文。本件原告提起本件訴訟，係執行系爭大廈區分所有權人會議之決
    議，此有原告所提、復為被告所不爭執之湯臣福里社區管理委員會八十九年度住
    戶臨時大會會議記錄及湯臣福里公寓大廈八十九年九月二十五日臨時住戶大會記
    錄及出席名單影本各一件為證。據此，原告係經系爭大廈區分所有權人會議決議
    之授權，而行使各共有人之物上請求權、不當得利請求權及侵權行為損害賠償請
    求權，應無訴訟標的權利欠缺問題。故被告該部分辯解，尚非足採。
六、原告主張被告等未經全體共有人同意，分別於系爭大廈頂樓搭蓋建物或於法定空
    地上築有圍牆，而無權占用屋頂平台、法定空地等情，被告對於分別占有頂樓屋
    頂平台及法定空地之情並不爭執，惟辯稱其等均為有權占有等語。經查：
（一）被告戊○○、辛○○、癸○○、丁○○所占有使用之頂樓屋頂平台部分，及被
      告丙○○○、壬○○所占有使用之法定空地部分，雖均屬於系爭大廈之共用部
      分，惟因系爭大廈係於公寓大廈管理條例施行前之八十年間所建造完成，取得
      八十板使字第四二九號使用執照，此有建物登記簿謄本在卷可憑，復為兩造所
      不爭，則依公寓大廈管理條例第四十三條規定，系爭大廈得不受該條例第七條
      各款不得為約定專用部分之限制。因此，系爭大廈之頂樓屋頂平台及法定空地
      等共用部分，均得約定專用。
（二）系爭大廈係由建商即訴外人年遠公司所預售及建造，年遠公司於七十八年間開
      始出售系爭大廈時，即於預售房屋買賣契約書第七條與各承購住戶約定：「甲
      方（即買方）同意（一）地下室一、二兩層規劃為停車場，除公共設施面積外
      ，其使用權及產權為購買該停車位者所有，但遇有空襲時，其所有權人應無條
      件開放供全體住戶作避難之用。（二）『屋頂平台除樓梯間、電梯機房、水箱
      等共同分攤之公共使用部分外，其餘部分歸頂層所有權人依當時建管法令使用
      』，但遇公共設施保養、檢修時，應無條件提供保養檢修人員出入通路。（三
      ）『壹樓空地除樓梯間出入通道，中庭花園及供公共使用部分外，其餘部分之
      使用權歸壹樓住戶所有』。」，此有被告等所提出、為原告所不爭執之湯臣福
      里房屋買賣契約書數份附卷足憑，應認為購買戶與建商年遠公司間，亦即系爭
      大廈各共有人間就系爭大廈頂樓屋頂平台及一樓法定空地之使用有由建商年遠
      公司分管專用之協議至明。
（三）又被告戊○○、辛○○、癸○○、丙○○○、壬○○五人，均是系爭大廈建造
      完成之初（八十年間）即已分別取得系爭大廈之區分所有權，被告戊○○、辛○○、癸○○並於取得區分所有權後即於系爭大廈定樓屋頂平台搭建建物，另
      被告丁○○雖係於八十四年間始購入系爭大廈Ｄ２棟十四樓建物，惟該頂樓加
      蓋之部分，則為原屋主於八十年間所增建，被告丙○○○、壬○○所占有法定
      空地上之圍牆，甚至係建商年遠公司所建造後交付的，有被告壬○○所提出之
      房屋買賣契約書內所附平面配置圖可稽。亦即本件被告所占有使用之屋頂平台
      或法定空地圍牆，均係為系爭大廈甫新建完畢之八十年間左右所建蓋，此亦為
      原告所不爭執。則其後二手購入系爭大廈房屋之受讓人，亦無所謂「不知悉有
      分管契約，亦無可得而知之情形」存在（參見大法官會議釋字第三四九號解釋
      ），其後之受讓人亦應受前開分管契約之拘束。另前揭房屋買賣契約書第二十
      四條亦有約定：「本契約之規定，對於甲乙雙方權利義務之受讓人與繼承人同
      樣具有約束力」。
（四）按共有物分管之成立，無論是明示或默示所為之事前允許或事後承認均可成立
      ，且不以訂定書面為必要，各共有人實際上劃定範圍各自占有使用，以歷有年
      所，即非不得認有默示分管契約存在（最高法院八十三年度台上字第一三七七
      號判決意旨參照）。茲查，除如前述，本件被告等所占有之頂樓屋頂平台或法
      定空地，均為系爭大廈甫新建完畢後，即行增建頂樓加蓋部分或係建商於法定
      空地築有圍牆後直接交付予一樓住戶使用，系爭大廈之區分所有權人會議更於
      八十一年間即決議就被告等所增建之屋頂平台部分或使用之一樓法定空地部分
      ，決議另按被告等增建使用之面積加計繳納管理費，被告等亦均按期繳納增建
      使用部分之管理費，時間已長達約十年，此為原告所不爭執，並有被告所提出
      之繳納增建部分管理費之收據一冊足證。準此，亦堪認定各共有人間就被告戊○○、辛○○、癸○○、丁○○頂樓屋頂平台之增建使用及被告丙○○○、壬○○一樓法定空地之占有使用部分，有默示分管契約之存在，故各共有人均應
      受其拘束。
（五）至於原告雖主張被告戊○○、辛○○、癸○○、丁○○於頂樓屋頂平台增建之
      部分，依據當時之建管法令，亦屬違建，亦不符合房屋買賣契約書第七條（二
      ）之約定云云。惟系爭頂樓加蓋建物，依當時建管法規於屋頂平台上搭建建築
      物得免另行申請建造許可，加建建物依當時法令亦非違法，此據被告所提之卷
      附台灣省違章建築拆除認定基準、內政部九十一年十一月八日函影本各一件為
      證。而被告戊○○、辛○○、癸○○、丁○○所占有之各該建物均未超過屋頂
      平台面積之二分之一，依當時之法令，並非屬於違建。且被告戊○○、辛○○
      、癸○○、丁○○係依前揭買賣契約第七條規定之分管契約或默示分管契約而
      為使用，並未超出當時分管契約或默示分管契約之範圍。
（六）綜此，被告等既均非無權占有，原告請求被告等應分別將系爭大廈頂樓屋頂平
      台增建建物及一樓法定空地圍牆拆除回復原狀，返還全體共有人云云，非有理
      由，應予駁回。
七、被告等占有前開頂樓屋頂平台及一樓法定空地部分，既係本於與各共有人間之分
    管契約或默示分管契約而占有，其等之占有，即非無法律上之原因或構成何侵權
    行為可言。從而，原告基於不當得利及侵權行為之法律關係，請求被告等分別給
    付原告如附表七所示之金額及各自起訴狀繕本送達翌日起至拆除完畢日止之如附
    表八所示按月計算之損害金云云，亦洵非有理，應予駁回。
八、原告之訴既經駁回，其假執行之聲請失所附麗，併駁回之。
九、本案事證已臻明確，兩造其餘主張陳述及所提之證據，均毋庸再予審酌，附此敘
    明。
十、結論：原告之訴為無理由，依民事訴訟法第七十八條，判決如主文。
中      華      民      國    九十二    年      三      月     十八     日
                                臺灣板橋地方法院民事第四庭
~B法      官  陳翠琪
右為正本係照原本作成
如對本判決上訴，須於判決送達後廿日內向本院提出上訴狀
中      華      民      國    九十二    年      三      月     二十     日
~B法院書記官  陳蒼仁


司法院資訊處製作；財團法人民間司法改革基金會備份。
